臺灣基隆地方法院交通事件裁定　　　　100年度交聲字第575號
移送機關即
原處分機關　　交通部公路總局臺北區監理所基隆監理站
聲明異議人
即受處分人　　吳末冬
上列聲明異議人即受處分人因違反道路交通管理處罰條例案件，
對於交通部公路總局臺北區監理所基隆監理站中華民國100 年11
月7 日所為之處分（原處分案號：基監字第裁42-RB0000000號）
，聲明異議，本院裁定如下：
主  文
原處分撤銷。
吳末冬汽車駕駛人，駕駛汽車經測試檢定酒精濃度超過規定標準
，吊扣駕駛執照壹年，並應接受道路交通安全講習。
理  由
一、原處分意旨略以：異議人即受處分人吳末冬於民國99年8 月
    24日下午10時51分許，騎乘車號LDY-635 號重型機車，行經
    基隆巿南榮路455 巷口，經基隆市警察局第一分局警員攔檢
    ，並當場施以呼氣酒精濃度測試，測得其呼氣酒精濃度達每
    公升0.68毫克，已逾規定不得駕駛車輛之濃度標準，因認異
    議人有違反道路交通管理處罰條例第35條第1 項第1 款之違
    規行為而掣單舉發（基警交字第RB0000000 號），嗣原處分
    機關即依上開條文、違反道路交通管理事件統一裁罰基準及
    處理細則第41條、第43條、第44條等規定，於100 年11月17
    日以基監字第裁42-RB0000000號違反道路交通管理事件裁決
    書裁處異議人罰鍰新臺幣（下同）45,000元，吊扣駕駛執照
    12個月，並依同條例第24條第1 項第2 款（裁決書漏載第1
    項第2 款）規定施以道路交通安全講習等語。
二、聲明異議意旨略以：異議人於99年8 月24日之酒駕案件，業
    經台灣基隆地方法院檢察署檢察官為緩起訴處分，期間為1
    年，伊已於100 年3 月7 日向基隆監理站繳納罰鍰4,500 元
    ，並向地檢署所指定機關提供50小時之義務勞務完畢，惟原
    處分機關仍予以裁處罰鍰45,000元，且吊扣駕駛執照12個月
    及施以道安講習，顯違反一事不二罰原則，爰依法聲明異議
    ，請求撤銷原處分等語。
三、按道路交通管理處罰條例所用「車輛」一詞，係指在道路上
    以原動機行駛之汽車（包括機器腳踏車）或以人力、獸力行
    駛之車輛；汽車駕駛人，駕駛汽車經測試檢定，酒精濃度超
    過規定標準者，處15,000元以上60,000元以下罰鍰，並當場
    移置保管其車輛及吊扣其駕駛執照1 年；汽車駕駛人飲用酒
    類或其他類似物後其吐氣所含酒精濃度超過每公升0.25毫克
    或血液中酒精濃度超過百分之0.05以上者，不得駕車，道路
    交通管理處罰條例第3 條第8 款、第35條第1 項第1 款、道
    路交通安全規則第114 條第2 款分別定有明文。次按一行為
    同時觸犯刑事法律及違反行政法上義務規定者，依刑事法律
    處罰之。但其行為應處以其他種類行政罰或得沒入之物而未
    經法院宣告沒收者，亦得裁處之。前項行為如經不起訴處分
    或為無罪、免訴、不受理、不付審理之裁判確定者，得依違
    反行政法上之義務規定裁處之，行政罰法第26條亦有明文。
四、經查：
  (一)異議人於上開時地騎乘上揭車牌號碼之重型機車，為警攔停
    測試吐氣所含酒精濃度達每公升0.68毫克，並當場依道路交
    通管理處罰條例第35條第1 項第1 款規定掣單舉發，此為異
    議人所不爭執，且有該舉發通知單1 紙在卷可憑。而異議人
    前揭酒醉駕車之事實，再經臺灣基隆地方法院檢察署檢察官
    於99年9 月27日以99年度偵字第4106號予以緩起訴處分，其
    期間為1 年，並命異議人應於緩起訴處分確定後3 個月內向
    指定之公益團體、地方自治團體或社區提供50小時之義務勞
    務。復經檢察官依職權呈請臺灣高等法院檢察署再議，經臺
    灣高等法院檢察署檢察長於99年11月1 日以99年度上職議字
    第14457 號處分書駁回再議確定。而異議人業自99年11月1
    日起至100 年1 月31日止，已向基隆地檢署所指定之基隆市
    暖暖區中興社區發展協會提供50小時之義務勞務完畢，且上
    開緩起訴期間亦自99年11月1 日起至100 年10月31日止屆滿
    並未經撤銷等情，業經本院調閱臺灣基隆地方法院檢察署99
    年度緩字第781 號及99年度緩護勞字第68號案卷核閱屬實，
    並有上開緩起訴處分書、再議駁回處分書、基隆市暖暖區中
    興社區發展協會100 年2 月24日基暖社字第1000224 號函暨
    吳末冬義務勞務執行工作日誌、刑案系統觀護終結原因表及
    臺灣高等法院被告前案紀錄表等件在卷可稽，先予敘明。
  (二)按依行政罰法第26條之立法理由觀之，「一行為同時觸犯刑
    事法律及違反行政法上義務規定時，由於刑罰與行政罰同屬
    對不法行為之制裁，而刑罰之懲罰作用較強，故依刑事法律
    處罰，即足資警惕時，實無為一事二罰再處行政罰之必要，
    且刑事法律處罰，由法院依法定程序為之，較符合正當法律
    程序，應予優先適用。但罰鍰以外之沒入或其他種類行政罰
    ，因兼具維護公共秩序之作用，為達行政目的，行政機關仍
    得併與裁處」，探究其立法目的，無非在處罰目的相同且處
    罰方式相同時，行為人既已接受刑罰而足資警惕，且已生懲
    罰之作用時，既無使行為人陷於雙重處罰之不利益，而無為
    一事二罰再處行政罰之必要。且關於刑事法律處罰之範圍自
    應採取實質認定，凡刑事實體法或程序法中所規定客觀上剝
    奪行為人生命、自由、財產權利，主觀上亦因制裁之嚴厲性
    、痛苦性，其強度足以造成心理強制而間接達成矯正教化目
    的之處遇手段，皆應納入其中，而不以形式上符合刑法第32
    條至第34條所定主刑及從刑種類者為限，始與前揭法律規範
    之意旨相符。又觸犯刑事法律之犯罪行為，除得經檢察官起
    訴，並由法院審理後，為有罪科刑、無罪、免訴、不受理、
    不付審理之裁判外，依刑事訴訟法第253 條之1 第1 項、第
    253 條之2 第1 項第5 款規定，所涉為死刑、無期徒刑或最
    輕本刑3 年以上有期徒刑以外之罪，檢察官參酌刑法第57條
    所列事項及公共利益之維護，如認以緩起訴為適當者，得定
    1 年以上3 年以下之緩起訴期間為緩起訴處分，並得命被告
    提供一定時數之義務勞務，被告如未在上開指定期間內確實
    履行義務，依同法第253 條之3 第1 項第3 款之規定，受緩
    起訴處分之被告將遭受撤銷緩起訴處分之不利益；反之，倘
    其確實遵守並履行各項緩起訴條件，除非合於刑事訴訟第
    260 條所定情形之一，否則即無再就同一案件遭受刑事追訴
    之虞。從而，受緩起訴處分之被告已因上開緩起訴處分而剝
    奪其人身自由（強制於一定期間內為義務勞務而無法自由選
    擇行動、工作），主觀上前開義務勞務亦具有強制性、懲罰
    性，雖不若易科罰金係以支付金錢作為自由由之替代，惟經
    由緩起訴處分附帶條件即義務勞務之履行，使被告免於遭檢
    察官發動起訴程序，而具有替代刑罰之效果，仍屬其為犯罪
    所付出之代價，廣義而言，應屬前揭所稱之「實質刑事法律
    處罰」，而有行政罰法第26條第1 項「一事不二罰」之適用
    。再者，服義務勞務雖非繳納金錢，但依刑法第41條第2 項
    之規定，得易科罰金而未聲請易科罰金者，得以提供社會勞
    動6 小時折算1 日，足徵服勞動並非毫無付出，且被告是否
    宜以義務勞務方式作為其緩起訴處分所負擔之條件，以及其
    義務勞務之時數多寡，檢察官可依具體情狀考量，是服義務
    勞動並無違反比例原則，或鼓勵民眾酒後駕駛之情。至於道
    路交通管理處罰條例第35條第8 項雖定有汽車駕駛人經裁判
    確定，而處以罰金低於該條例第92條所訂最低罰鍰基準規定
    ，應依該條例裁決繳納不足最低罰鍰部分之規定，惟檢察官
    以緩起訴命被告向指定之政府機關、政府機構、行政法人、
    社區或其他符合公益目的之機構或團體提供義務勞務，與道
    路交通管理處罰條例第35條第8 項經裁判確定處以罰金性質
    迥異，並無所謂差額可言，自無適用該條例之可能。
  (三)又依交通部95年7 月17日交路字第0950006986號函釋雖略以
    ：查法務部行政罰法諮詢小組第1 次會議紀錄已明確結論「
    緩起訴者乃附條件的不起訴處分，亦即是不起訴的一種」在
    案，當依該部上開函釋結論及行政罰法第26條第2 項規定辦
    理云云。惟「緩起訴」處分之最終雖使被告免於刑事訴追之
    效果，與「不起訴」處分之效果相同，然觀諸刑事訴訟法第
    253 條之1 第1 項係91年2 月8 日增訂，行政罰法係94年2
    月5 日公布，而制定在後的行政罰法第26條第2 項僅臚列「
    不起訴處分或無罪、免訴、不受理、不付審理之裁判確定者
    」，並未將「緩起訴處分」納入。又緩起訴處分既非不能證
    明行為人之犯罪事實，且行為人亦因緩起訴處分所附之條件
    ，而有支付一定金額或提供一定義務勞務之實質處罰，已產
    生實質刑罰之效果，自與上開行政罰法第26條第2 項列舉之
    不起訴處分等情形迥然有別，仍無從遽為比擬而為相同之處
    置。再者，酒後駕車行為人於受緩起訴處分，並於其財產權
    或人身自由遭受剝奪之餘，卻仍需繳納一定金額之行政罰鍰
    ，其結果勢必降低刑事被告接受緩起訴之意願，亦與訂定緩
    起訴處分以替代繁複刑事審判程序之制度性機能相悖。準此
    以言，制定在後之行政罰法第26條第2 項既未將緩起訴處分
    列舉其中，本於保障人民基本權及「法律明示其一排除其他
    」之法理暨前揭說明，自不能將條文中「不起訴處分」之範
    圍，擴及於性質並不相同之「緩起訴處分」。
  (四)是以，本件異議人上開酒後駕車行為，係一行為同時觸犯刑
    事法律及違反行政法上義務之規定，其行為觸犯刑法第185
    條之3 公共危險罪嫌部分，既經台灣基隆地方法院檢察署檢
    察官為緩起訴處分確定，命其提供50小時之義務勞務，且其
    緩起訴期間亦已屆滿，已如前述，而該緩起訴處分命異議人
    「提供50小時之義務勞務」，雖非刑法所定之刑罰，然其實
    已對異議人名譽、心理、自由及財產等產生相當之制約，揆
    諸前開說明，應可實質該當行政罰法第26條第1 項規定「受
    有刑事處罰」甚明。參以，異議人亦無行政罰法第26條第2
    項規定「經不起訴處分或為無罪、免訴、不受理、不付審理
    之裁判確定者」等未課予行為人實質上不利益負擔之情形，
    則原處分機關應無再對異議人課予「罰鍰」之餘地。從而，
    原處分機關仍逕予裁罰異議人罰鍰45,000元，係屬一事二罰
    ，自有未洽。
  (五)至原處分另對受處分人裁處吊扣駕駛執照12個月及施以道安
    講習部分，因酒後駕車僅有一交通違規行為，而有關其處罰
    效果之罰鍰、記點及施以道路交通安全講習等與該交通違規
    行為是否存在，均無從分離，本院自應就原處分全部加以審
    理（臺灣高等法院暨所屬法院98年法律座談會刑事類提案第
    23號意旨參照）。而關於裁處吊扣駕照及施以道路交通安全
    講習部分，均係屬行政罰法第26條第1 項但書及第2 條第4
    款所稱之其他種類行政罰，因兼具維護公共秩序之作用，為
    達行政目的，是原處分機關就此部分予以裁處，於法並無不
    合，併此敘明。
五、綜上所述，原處分機關就異議人違反道路交通管理處罰條例
    第35條第1 項第1 款「酒精濃度超過規定標準」之違規行為
    ，所為之上開裁罰，其中罰鍰部分，有違行政罰法第26條第
    1 項前段關於「一事不二罰」之規定，異議人以此部分違法
    為由，聲明異議，為有理由。惟該施以道路交通安全講習及
    吊扣駕駛執照部分，與其交通違規行為是否存在具有緊密關
    係，無從分離，本院自應予以審理，爰將原處分撤銷，並自
    為裁罰如主文第2 項所示，以資適法。
六、據上論斷，應依道路交通管理處罰條例第87條第2 項、道路
    交通事件處理辦法第19條前段，裁定如主文。
中    華    民    國   100    年    12    月    30    日
                  交通法庭法    官  吳佳齡
以上正本證明與原本無異。
對於本件裁定如有不服，應於送達後5 日內，向本院提出抗告書
狀，敘述抗告之理由，抗告於臺灣高等法院。
中    華    民    國   100    年    12    月    30    日
                          書 記 官  莊智凱